臺灣高等法院臺中分院民事判決　　　　　　94年度上字第77號
　　上　訴　人　酉○○即周榮.
　　　　　　　　戌○○即周榮.
　　　　　　　　亥○○即周榮.
　　　　　　　　天○○即周榮.
　　　　　　　　未○○○即周.
　　　　　　　　午○○即周榮.
　　　　　　　　子○○即周榮.
　　　　　　　　卯○○即周榮.
　　兼上八人共同
　　訴訟代理人　辰○○
　　上　訴　人　巳○○
　　法定代理人　申○○
　　訴訟代理人　癸○○
　　上　訴　人　壬　○
　　訴訟代理人　寅○○
　　複　代理人　丑○○
　　上二人共同
　　訴訟代理人　許博堯　　律師
　　複　代理人　陳宏盈　　律師
　　被　上訴人　丁○○
　　　　　　　　戊○○
　　　　　　　　丙○○
　　　　　　　　庚○○
　　　　　　　　乙○○
　　　　　　　　甲○○
　　　　　　　　己○○
　　右七人共同
　　訴訟代理人　辛○○○
上列當事人間請求租佃爭議事件，上訴人對於民國93年12月27日
臺灣臺中地方法院93年度訴字第168號第一審判決提起上訴，本
院於民國94年7月19日言詞辯論終結，茲判決如下：
    主    文
原判決廢棄。
被上訴人在第一審之訴駁回。
第一、二審訴訟費用由被上訴人己○○負擔一七九六五分之一六
七六五，餘由被上訴人戊○○、丙○○、庚○○、乙○○、甲○
○、丁○○連帶負擔。
    事    實
一、上訴人聲明求為判決：(一)原判決廢棄。(二)上開廢棄部分被上
    訴人在第一審之訴駁回。(三)第一、二審訴訟費用由被上訴人
    負擔。其在原審陳述略以：系爭坐落台中縣潭子鄉○○○段
    大埔厝小段第 195地號土地（即系爭耕地）上之三合院房屋
    係在日據時代所興建，雖以己○○之父為名義上之房屋稅納
    稅義務人，但房屋確由佃戶方面所建造。嗣因家庭人口眾多
    ，分別於民國（下同）50年、60年、85年間陸續改、增建房
    屋，其中50年增建部分，係經己○○母親的同意，60年改建
    房屋亦得到己○○本人同意，85年改建部分，雖未經出租人
    方面同意，但係因上訴人誤以為該部分坐落土地係水利地與
    系爭耕地無關，縱未得出租人方面同意，但出租人與佃戶係
    鄰居關係，長久不表示異議，應認為「默示同意」。又60年
    改建房屋部分，自70年間起固曾一度作為家庭代工使用，但
    經出租人方面異議以後即已中止。佃戶方面絕無不自任耕作
    情事。且上訴人等均按期繳付91年度以前各期租金（92年度
    第一、二期租金經上訴人方面先後親送至己○○住處或以雙
    掛號郵寄，惟出租人方面拒絕收受），出租人執意收回系爭
    耕地，除違反耕地三七五減租條例第20、21、22條之規定外
    ，依法應給予佃戶三分之一的補償等語。提起上訴後另為下
    列之補充：
  (一)原審為上訴人敗訴之判決，係以：上訴人等承租之系爭耕地
    有部分不自任耕作情事為論據。惟按「承租人應自任耕作，
    並不得將耕地全部或一部轉租於他人。承租人違反前項規定
    時，原訂租約無效」，耕地三七五減租條例第16條第1、2項
    定有明文。故承租人係將承租耕地供自己耕作之用，並無轉
    租情事者，出租人即不得主張原訂租約無效，而訴請收回耕
    地。查上訴人所承租系爭耕地上自始即有原判決附圖所示Ｅ
    部分之三合院存在，50年、60年、85年間雖曾有改建、增建
    情事，但都是在原來種植刺竹圍範圍內，由老舊的豬舍、雞
    寮、牛棚等簡易建築予以拆除改建，並不是在原來耕種水稻
    的農田上予以改建、增建。
  (二)而上訴人辰○○等九人（即周榮華之繼承人）承租部分，經
    本審囑託測量結果，如複丈圖所示Ｋ部分之土地目前仍作為
    稻田使用，並無變更用途。至於Ｌ部分之地上建物，仍係原
    有三合院之一部分，亦無變更用途。另Ｍ部分土瓦造豬舍，
    本屬原有三合院之附屬建物，並非增建。退而言之：該Ｍ部
    分之豬舍縱如原判決所認係民國50年間為上訴人所建云云（
    實際則否），然飼養豬隻，為農家生活不可分離之副業，則
    上訴人縱有搭建豬舍之情形，亦與在承租之耕地上用一小部
    分搭蓋農舍或建築曬場無異，依一般社會觀念，不能與不自
    任耕作同論，原定租約即不因此而無效。原判決一方面既認
    豢養家畜，解釋上尚難認有不自任耕作情形，另方面卻又張
    冠李戴，含混概括認定上訴人辰○○等九人承租系爭耕地也
    有部分不自任耕作，原訂租約無效，被上訴人訴請交還土地
    為有理由云云，其認事用法，顯然違背法令。
  (三)又按「耕地租約，於租期屆滿時，除出租人依本條例收回自
    耕外，如承租人願繼續承租者，應續訂租約」，耕地三七五
    減租條例第20條訂有明文。又耕地租約期滿，經縣市政府核
    定應續訂租約，就原租約蓋有「續訂租約」之戳記，而出租
    人或承租人就此仍有爭議者，均應依行政爭訟程序規定辦理
    。但經縣市「局」政府核定「續訂租約」後，未於相當時期
    表示異議者，應認為同意續訂租約。此項「續訂租約」之行
    政處分，理論上有謂乃人民相互間私權之爭執，無拘束當事
    人之效力，惟大法官釋字第 128號解釋，持相反之見解，實
    務上應受其拘束（楊與齡著『增訂耕地三七五減租條例實用
    』第260至261頁參照）。查上訴人辰○○等九人之被繼承人
    周榮華於38年間與江錫玄及己○○二人訂立「台灣省台中縣
    私有耕地租約書」期滿後，迭經台中縣政府核定續訂租約，
    惟江錫玄等二人或江錫玄繼承人之被上訴人，均未表示任何
    異議，則依上開說明，台中縣政府所為核定「續訂租約」之
    處分，應屬繼續有效存在，被上訴人自應受其拘束。被上訴
    人主張上開耕地租約書本屬無效云云，顯無可採。
  (四)被上訴人在第一審主張上訴人壬○及巳○○二人分別在85年
    及87年有違反耕地三七五減租條例第16條第 1項不自任耕作
    之情事，縱其主張屬實，該事實亦非目前兩造有效租賃期間
    內所發生之事實，被上訴人並無對壬○及巳○○二人主張收
    回耕地之餘地。按耕地租佃期間，不得少於六年；其原約定
    租期超過六年者，依其原約定；耕地租約於租期屆滿時，除
    出租人依本條例收回自耕外，如承租人願繼續承租者，應續
    訂租約，耕地三七五減租條例第 5條、第20條分別定有明文
    。是由耕地三七五減租條例第 5條、第20條之規定及目前實
    務之作法可知，在耕地租約租期屆滿時，除出租人有收回耕
    地之事由外，否則租佃雙方應續訂租約，且續訂租約之期限
    為六年，而依上訴人壬○及巳○○二人耕地租約背面之記載
    可知，壬○耕地租約起訖期間與本件有關者為「80年1月1日
    起至85年12月31日止」、「86年1月1日起至91年12月31日止
    」、「92年1月1日起至97年12月月31日止」（上開期間雖未
    於租約背面加註但為解釋上所必然）。被上訴人在原審主張
    壬○在85年間有將原來的肥料室翻修，作為家庭成員住房之
    用云云，然上開事實係發生在兩造所訂租約「80年1月1日起
    至85年12月31日止」之期間內，被上訴人既主張壬○將原來
    的肥料室翻修，作為家庭成員住房使用，有違反耕地三七五
    減租條例第16條不自任耕作之規定者，姑且不論被上訴人所
    主張上開事實是否符合法律規定？其至遲亦應在租約屆滿前
    之85年12月31日主張該租約無效，方符事理。惟被上訴人方
    面並未在85年12月31日之前對上訴人壬○主張租約無效，反
    而依法律之規定與上訴人二度續訂租約，仍由上訴人使用耕
    地，且壬○在86年1月1日之後之租賃期間內並未有違反租約
    之事由，被上訴人自難以舊租約期間所發生之事實，對86年
    1月1日以後之新租約主張無效之餘地。另由巳○○耕地租約
    背面之記載可知，巳○○耕地租約起訖期間與本件有關者為
    「86年1月1日起至91年12月31日止」、「92年1月1日起至97
    年12月31日止」（上開期間雖未於租約背面加註但為解釋上
    所必然），被上訴人在原審主張巳○○在87年間在原審複丈
    成果圖編號Ｈ所示0.0146公頃房屋從事家庭代工，經其爭執
    以後始行終止，認巳○○之行為有違反耕地三七五減租條例
    第十六條不自任耕作之規定者，姑且不論被上訴人所主張上
    開事實是否符合法律規定？其至遲亦應在租約屆滿前之91年
    12月31日主張該租約無效，方符事理。惟被上訴人方面並未
    在91年12月31日之前對上訴人主張租約無效，反而依法律之
    規定與上訴人再續訂租約，仍由上訴人使用耕地，且上訴人
    在92年1月1日之後之租賃期間內並未有違反租約之事由，自
    難以舊租約期間所發生之事實，對92年1月1日以後之新租約
    主張無效之餘地。故被上訴人未在舊租約有效期間內主張有
    租約無效之事由，竟在已換訂新租約之有效期間內始主張，
    參照最高法院72年台上字第2673號裁判意旨所示，應認其權
    利之行使有違誠信原則。
  (五)上訴人壬○在85年將原審複丈成果圖編號Ｂ部份（0.0126公
    頃）農舍從原來的肥料室翻修作為家庭成員住房使用，原審
    援引最高法院64年台上字第571號民事判例及87年台上字第
    2049號裁判意旨，認屬違反耕地三七五減租條例第16條第 1
    項不自任耕作之情事云云，顯係對最高法院64年台上字第57
    1 號民事判例及87年台上字第2049號裁判意旨有所誤解。揆
    諸最高法院上開判例意旨，係指佃農在承租之耕地範圍內，
    在耕地建築房屋供佃農之子使用，惟本件複丈成果圖所示編
    號Ｂ部份（0.0126公頃）之農舍本即作肥料室使用，其用途
    本即非耕種農作物使用，壬○種植水稻之部份為該圖編號Ａ
    之0.4854公頃，壬○在編號Ａ部份並未有將耕地供非耕地使
    用之事實，原審焉能以最高法院上開判例意旨內容相繩？又
    最高法院上開裁判意旨係指「承租人將『耕地』供非耕作之
    用」之情形，然上訴人壬○種植水稻之區域為附圖編號Ａ部
    份之0.4854公頃，附圖編號Ｂ部份之農舍本即非種植水稻之
    區域，而是作為肥料室使用之用途。換言之，壬○將該肥料
    室作為家族成員居住用途，並未減縮種植水稻之區域，至為
    明顯。再者，早年之農業社會農民係使用有機肥施肥，以稻
    草、菜渣、家畜排泄物及其他可供腐爛之有機物質堆置肥料
    間，俟經過相當期間發酵腐爛後充當有機肥使用，故肥料室
    （俗稱糞間）擁有相當大之空間。惟進入工商社會以後，農
    民大多使用化學肥料施肥，將閒置之肥料室充為家庭成員使
    用，乃社會進步所必然，詎料原告罔顧上開事實，竟將上開
    行為解為「承租人將耕地供非耕作之用」云云，應非的論。
  (六)另「農業用地允許興建農舍，係為提供有心經營農業者於該
    農地上興建『具有居住兼具放置農機具』之需求，以便利其
    農事工作，與一般家居為主之住宅性質不同，故被視為農地
    容許使用之一種」（內政部營建署營署建字第0930111041號
    函文參照）。由此以觀，農舍本即具備居住之用途，壬○將
    該圖編號Ｂ之肥料室改作家族成員之住房，本被視為農地容
    許使用之一種。上訴人壬○就所承租之耕地並沒有非供耕作
    使用之情形。再依農業用地興建農舍辦法第6條第3款規定，
    農舍佔農業用地之面積不得逾百分之十，本件壬○種植水稻
    供農業生產使用之部份高達承租面積之百分之 92.17，明顯
    高於上開農業法令之限制，如認壬○所承租之耕地解為有非
    供耕作使用之情形，將明顯昧於上述農業法令之規定。
  (七)原審以上訴人巳○○於87年間在複丈圖編號Ｈ部份0.0146公
    頃房屋從事家庭代工，經其爭執以後始行終止，認巳○○之
    行為有違反耕地三七五減租條例第16條不自任耕作之規定。
    按耕地三七五減租條例第16條所謂不自任耕作，係指承租人
    將「耕地」供非耕作之用或轉租或借與他人使用而言，違反
    者，原訂租約無效，最高法院著有87年台上字第2049號裁判
    意旨可資參照。上訴人巳○○種植水稻之區域為該圖編號Ｆ
    部份0.5538公頃，巳○○雖在87年以前將附圖編號Ｈ部份0.
    0146公頃房屋充為家庭代工使用，並未減少種植水稻之面積
    ，不能認作「承租人將『耕地』供非耕作之用」。再巳○○
    所承租耕地租約之範圍，全部面積為5864平方公尺，而其種
    植水稻Ｆ部份之區域佔全部承租面積百分之 94.44，已明顯
    高於農業用地興建農舍辦法第6條第3款之法定門檻標準，實
    不容許將之解為有非供耕作使用之情事。
  (八)出租人之代表人即被上訴人己○○在91年7月2日及91年12月
    1 日出具承租人方面已繳納91年第1、2期田租之租金收據二
    紙，可證明上訴人方面已繳清91年12月31日以前之租金，縱
    認上訴人方面分別在85年及87年有租約無效之情事，則租約
    『當然向後失其效力』，『非謂租賃關係自始不存在』（最
    高法院80年台再字第15號判例意旨參照）。上訴人壬○及巳
    ○○二人縱分別在85年及87年有違反耕地三七五減租條例第
    16條「不自任耕作」之情事，也係在85年及87年之時向後失
    其效力，被上訴人得收回耕地或另行出租，然被上訴人並未
    行使耕地三七五減租條例第16條第 2項收回自行耕種或另行
    出租耕地之權利，反而繼續向耕地承租人收取佃租至91年12
    月31日止（參照上述己○○所出具之租金收據二紙）。此唯
    一合理之解釋乃租佃雙方，在原租約發生耕地三七五減租條
    例第16條第 2項「租約無效」之情形下，又另行成立新的耕
    地租約，方符事理。否則，被上訴人一方面主張耕地承租人
    壬○及巳○○二人在85年及87年分別有違反耕地租約之情事
    ，一方面卻又繼續向耕地承租人收取租金，應認有違誠信原
    則。
  (九)被上訴人引用房屋稅稅籍證明書記載系爭耕地上房屋稅核課
    面積為199平方公尺，而主張地主交付佃農之農舍面積為199
    平方公尺，與事實不符。蓋早期之佃農生活困苦，須自行豢
    養家禽（雞、鴨、鵝）家畜（牛、羊、豬），並設置堆肥室
    ，方能維持一家之生活溫飽，而本件上訴人所承租之面積共
    高達17119平方公尺，如謂地主提供予佃農之農舍面積僅199
    平方公尺（折算僅為 60.1975坪），將明顯違背經驗法則。
    因『專供飼養禽畜之房舍』、培植農產品之溫室、稻米育苗
    中心作業室、人工繁殖場、抽水機房舍、專供農民自用之燻
    菸房、稻穀及茶葉烘乾機房、『存放農機具倉庫及堆肥舍等
    房屋』，依房屋稅條例第15條規定，免徵房屋稅。前述房屋
    稅稅籍證明書記載系爭耕地上房屋稅核課面積為199平方公
    尺，並不包含「專供飼養禽畜之房舍」及「存放農機具倉庫
    及堆肥舍等房屋」，至為明顯。故不能憑以認定超出 199平
    方公尺部分，均係上訴人違反耕地三七五減租條例第16條所
    謂不自任耕作，將原先種植農作物之耕地，增建農舍居住使
    用。
二、被上訴人聲明求為判決：(一)上訴駁回。(二)第二審訴訟費用由
    上訴人連帶負擔。其陳述略以：
  (一)系爭台中縣潭子鄉○○○段大埔厝小段第 195地號耕地原係
    江培龍與江錫玄所共有，自耕地三七五減租條例施行後，江
    培龍與江錫玄將系爭耕地出租予周火成耕作，嗣江培龍與周
    火成相繼過世，承租人與出租人分別變更為周榮華、壬○、
    巳○○與江錫玄、己○○。江錫玄、己○○對於系爭耕地之
    應有部分，分別為17965分之1200及17965分之16765，92年3
    月12日江錫玄過世後，由被上訴人戊○○、丙○○、庚○○
    、乙○○、甲○○、丁○○等人繼承。系爭耕地在訂立耕地
    租約前，其上雖有面積 190平方公尺之土磚造農舍（三合院
    ）供承租人居住使用，然承租人分別於50年、60年、85年間
    ，以人口眾多等非耕作需要之理由，未經出租人同意，陸續
    增建、改建，且將局部建物作為工廠使用，已有未自任耕作
    情事，經被上訴人多次催告回復原狀，均置之不理，乃依耕
    地三七五減租條例第16條之規定，以租賃契約無效之理由，
    訴請上訴人等應將系爭土地返還被上訴人。
  (二)查系爭土地在訂立耕地租約前，其上僅有面積 190平方公尺
    之土磚造農舍（三合院）供承租人居住用，上訴人分別於50
    年、60年、85年間，未經被上訴人同意，陸續增建、改建後
    ，其面積則多達共 816平方公尺，且將局部建物作為工廠使
    用，已有未自任耕作情事，原審判決上訴人敗訴並無違誤。
    上訴人於原審係稱：「原判決附圖所示Ａ、Ｂ、Ｃ、Ｄ、Ｅ
    、Ｆ部分均由上訴人共同建築房屋及使用」，上訴後竟謂：
    「Ａ部分是壬○改建為住屋，Ｂ部分仍由巳○○之子作為加
    工廠使用，而與周榮華之繼承人之租約無涉」，乃上訴人推
    卸責任之詞，並非事實。且除已改建Ａ、Ｂ部分外，上訴人
    將其餘部分均有增建磚瓦造、石綿瓦造房屋住用，其不自任
    耕作，至為明顯。
  (三)上訴人將原已存在之建物，陸續予以增建、改建為與農作使
    用無關之住宅、工廠等，即有不自任耕作情事。且上訴人所
    謂增建、改建均得上訴人先祖同意，也非事實。又耕地三七
    五減租條例第16條第 1項所謂無效，並不因出租人之同意，
    即得為有效，易言之，縱得出租人之同意，亦不許承租人將
    耕地全部或一部轉租或不自任耕作情事。
  (四)系爭租地原所有人江培龍（被上訴人己○○之父）之前係以
    非三七五出租予周火成，嗣於35年 5月26日江培龍逝世，由
    江錫玄、己○○兄弟於39年12月14日繼承登記為土地所有權
    共有人，江培龍於35年 5月26日逝世後，潭子鄉公所竟於38
    年1月1日逕行訂立耕地三七五租約登記出租人江培龍、承租
    人周火成，故此原始租約本屬無效。周火成過世後，上訴人
    擅自申請潭子鄉公所於43年9月7日逕行變更登記出租人江錫
    玄等二人、承租人分別為周火成、巳○○、周榮華三份租約
    登記，並於55年12月28日再就承租人周火成變更為壬○，但
    因原始租約本屬無效，縱其有效，惟上訴人違反耕地三七五
    減租條例第16條第1項、第2項規定，其原訂租約仍應認定為
    無效。
  (五)系爭土地經本院會同台中縣雅潭地政事務所人員及兩造於94
    年5月6日至現場勘測結果，承租人壬○、巳○○、周榮華分
    別使用範圍均有增建房屋住用或改建工廠使用，有附卷之該
    地政事務所複丈成果圖說明可證，上訴人均有違耕地三七五
    減租條例第16條第1項、第2項之規定，原定租約全部無效。
    因此，上訴人謂周榮華部分也沒有違約，僅有壬○、巳○○
    之子癸○○等違約之效力不及於周榮華之繼承人所繼承之租
    約云云之抗辯，亦無理由。
    理    由
一、被上訴人主張：系爭台中縣潭子鄉○○○段大埔厝小段第19
    5 地號耕地原係江培龍與江錫玄所共有，自耕地三七五減租
    條例施行後，江培龍與江錫玄將系爭耕地出租予周火成耕作
    ，嗣江培龍與周火成相繼過世，承租人與出租人分別變更為
    周榮華、壬○、巳○○與江錫玄、己○○。江錫玄、己○○
    對於系爭耕地之應有部分，分別為17965分之1200及17965分
    之16765，92年3月12日江錫玄過世後，由被上訴人戊○○、
    丙○○、庚○○、乙○○、甲○○、丁○○等人繼承。系爭
    耕地在訂立耕地租約前，其上雖有面積 190平方公尺之土磚
    造農舍（三合院）供承租人居住使用，然承租人分別於50年
    、60年、85年間，以人口眾多等非耕作需要之理由，未經出
    租人同意，陸續增建、改建，且將局部建物作為工廠使用，
    已有未自任耕作情事，經被上訴人多次催告回復原狀，均置
    之不理，乃依耕地三七五減租條例第16條之規定，以租賃契
    約無效之理由，訴請上訴人等應將系爭土地返還被上訴人等
    語。
二、上訴人則以：系爭系爭耕地上之三合院房屋係在日據時代所
    興建，雖以己○○之父為名義上之房屋稅納稅義務人，但房
    屋確由佃戶方面所建造。嗣因家庭人口眾多，分別於50年、
    60年、85年間陸續改、增建房屋，其中50年增建部分，係經
    己○○母親的同意，60年改建房屋亦得到己○○本人同意，
    85年改建部分，雖未經出租人方面同意，但係因上訴人誤以
    為該部分坐落土地係水利地與系爭耕地無關，縱未得出租人
    方面同意，但出租人與佃戶係鄰居關係，長久不表示異議，
    應認為「默示同意」。又60年改建房屋部分，自70年間起佃
    戶固作為家庭代工使用，但經出租人方面異議以後即已中止
    ，佃戶方面絕無不自任耕作情事。且上訴人等均按期繳付91
    年以前各期租金（至92年度第一、二期租金經上訴人方面先
    後親送至己○○住處或以雙掛號郵寄，惟出租人方面拒絕收
    受），出租人執意收回系爭耕地，除違反耕地三七五減租條
    例第20、21、22條之規定外，依法應給予佃戶三分之一的補
    償。上訴人係將承租耕地供自己耕作之用，並無轉租情事，
    且原有耕作部分之土地目前仍作為稻田使用，並無變更用途
    ，又上訴人辰○○等九人縱有搭建豬舍之情形，也因飼養豬
    隻，為農家生活不可分離之副業，應不能與不自任耕作同論
    。而上訴人壬○在85年間將原來的肥料室翻修，作為家庭成
    員住房之用，係發生在兩造所訂租約「80年1月1日起至85年
    12 月31日止」之期間內，被上訴人至遲亦應在該次租約屆
    滿前之85年12月31日主張該租約無效，另上訴人巳○○於87
    年間從事家庭代工，也發生在「86年1月1日起至91年12月31
    日止」之租期內，被上訴人至遲亦應在該次租約屆滿前之91
    年12月31日主張該租約無效，惟被上訴人並未在該次租期內
    主張租約無效，仍與上訴人續訂租約，收取租金，上訴人在
    續訂租約後並未再有違反租約事由，自難以舊租約期間所發
    生之事實，對續訂之新租約主張無效之餘地。又上訴人種植
    水稻供農業生產使用之部份，占承租面積之百分之九十以上
    ，並未違反農業用地興建農舍辦法規定之建蔽率法定門檻標
    準，更不容許將之認定為有非供耕作使用之情事等語，資為
    抗辯。
三、查被上訴人之主張及上訴人之抗辯，各如前所述。而兩造關
    於下列各項事實，均不爭執：本件系爭耕地原係由上訴人
    辰○○等九人之被繼承人周榮華、上訴人巳○○之父即上訴
    人壬○之祖父周火成，自耕地三七五減租條例施行後，即向
    江培龍、江錫玄承租耕作，嗣江培龍過世，出租人乃變更為
    江錫玄、己○○，並由承租人周火成、巳○○、周榮華等三
    人分別與出租人江錫玄、己○○訂定各自獨立之租約，至周
    火成死亡，該部分租約承租人又變更為壬○，而92年3 月12
    日出租人江錫玄過世後，則由被上訴人戊○○、丙○○、庚
    ○○、乙○○、甲○○、丁○○等人繼承。系爭耕地現由
    上訴人壬○、上訴人巳○○、上訴人辰○○等九人所承租，
    其承租範圍，經本審囑託台中縣雅潭地政事務所測量結果，
    如附圖即該所94年5月6日複丈成果圖所示，上訴人壬○之承
    租範圍為：Ａ部分稻田，面積0.4854公頃，Ｂ部分土瓦造房
    舍，面積0.0126公頃，Ｃ部分空地，面積0.0026公頃，Ｄ部
    分三合院之庭院曬穀場，面積0.0200公頃，Ｅ部分三合院之
    住房，面積0.0060公頃。上訴人巳○○承租範圍為：Ｆ部分
    稻田，面積0.5538公頃，Ｇ部分磚瓦造住房，面積0.0028公
    頃，Ｈ部分石綿瓦磚造農具儲藏室，面積0.0146公頃，Ｉ部
    分石綿瓦磚造堆肥室，面積0.0040公頃，Ｊ部分三合院住房
    ，面積0.0112公頃。上訴人辰○○等九人之承租範圍為：Ｋ
    部分稻田，面積0.5685公頃，Ｌ部分三合院住房，面積0.02
    45公頃，Ｍ部分土瓦造豬舍，面積0.0059公頃。系爭耕地
    上自38年之前即有三合院住房一幢存在，嗣上訴人方面分別
    於50年、60年、85年間改建或增建，其中上訴人壬○承租之
    Ｂ部分土瓦造房舍，面積0.0126公頃，即係85年間，將原有
    之肥料室翻修，改為住房使用；上訴人巳○○承租之Ｇ部分
    磚瓦造住房面積0.0028公頃、Ｈ部分之石綿瓦磚造農具儲藏
    室面積0.0146公頃、Ｉ部分之石綿瓦磚造堆肥室面積0.0040
    公頃，即係60年間增建；上訴人辰○○等九人之承租之Ｍ部
    分土瓦造豬舍，面積0.0059公頃，即係50年間所增建。上
    訴人巳○○承租之Ｈ部分石綿瓦磚造農具儲藏室，面積0.01
    46公頃，先前曾一度為上訴人巳○○之子癸○○等人作「家
    庭代工廠」使用，惟已於87年間因被上訴人予以爭執而終止
    遷出。
四、茲本件應予審酌者即：上訴人前揭各改建或增建房屋使用之
    所為，是否違反耕地三七五減租條例第16條第 1項之「承租
    人應自任耕作，並不得將耕地全部或一部轉租於他人」之規
    定，而構成同條例第 2項「原訂租約無效，得由出租人收回
    自行耕種或另行出租」之事由？爰分析說明如下：
  (一)按承租人應自任耕作，並不得將耕地全部或一部轉租於他人
    ，違反此項規定者，原訂租約無效，此所謂違反不自任耕作
    者，必須承租人將承租耕地非供自己耕作之用，始足當之，
    亦即承租人將承租耕地建築房屋居住，或供其他人耕作之用
    ，始得解為非自任耕作，而使原訂租約無待於出租人終止，
    從此失其效力，租賃關係因而歸於消滅。
  (二)查本件系爭耕地原係由上訴人辰○○等九人之被繼承人周榮
    華、上訴人巳○○之父即上訴人壬○之祖父周火成，自耕地
    三七五減租條例施行後，即向江培龍、江錫玄承租耕作，嗣
    江培龍過世，出租人乃變更為江錫玄、己○○，並由承租人
    周火成、巳○○、周榮華等三人分別與出租人江錫玄、己○
    ○訂立各自獨立之租約，至周火成死亡，該部分租約承租人
    又變更為壬○，而92年 3月12日出租人江錫玄過世後，則由
    被上訴人戊○○、丙○○、庚○○、乙○○、甲○○、丁○
    ○等人繼承。系爭耕地雖同為坐落台中縣潭子鄉○○○段大
    埔厝小段第 195地號一筆，但該筆土地既分為三部分出租，
    各有不同的面積、範圍，自屬各別獨立之租約，則承租人是
    否自任耕作，有無違反耕地三七五減租條例第16條第 1項之
    規定，而構成同條例第 2項「原訂租約無效，得由出租人收
    回自行耕種或另行出租」之事由，自應分別檢視審認，其中
    一份租約無效，不影響其餘契約之效力（最高法院66年台上
    字第761號判例意旨參照）。
  (三)上訴人抗辯稱上揭於50年、60年、85年間改建或增建房屋使
    用之所為，其中50年增建部分，係經己○○母親的同意，60
    年改建房屋亦得到己○○本人同意，85年改建部分，雖未經
    出租人方面同意，但係因上訴人誤以為該部分坐落土地係水
    利地與系爭耕地無關等情，雖為被上訴人所否認，而上訴人
    亦未能舉證證明確曾得到出租人同意之事實。且該85年改建
    之上訴人壬○承租Ｂ部分土瓦造房舍，面積0.0126公頃係在
    系爭耕地範圍內，並非水利地，亦經地政機關測量明確在卷
    ，固不足取。惟認定上訴人是否不自任耕作，仍應依各該改
    建、增建之實際情況，分別予以認定。
  (四)上訴人壬○承租之Ｂ部分土瓦造房舍，面積0.0126公頃，係
    於85年間，將原有之肥料室翻修，改為住房使用。據上訴人
    壬○抗辯說明稱：早年之農業社會農民係使用有機肥施肥，
    以稻草、菜渣、家畜排泄物及其他可供腐爛之有機物質堆置
    於肥料間，俟經過相當期間發酵腐爛後充當有機肥使用，故
    肥料室（俗稱糞間）擁有相當大之空間，惟進入工商社會以
    後，農民大多使用化學肥料施肥，故有閒置之肥料室空間等
    語。衡諸當前農業經營狀況，核屬實情。且農業用地允許興
    建農舍，係為提供經營農業者興建『具有居住兼具放置農機
    具』之需求，以便利其農事工作，則上訴人在繼續耕作系爭
    農地期間，因家庭成員日增，而原供居住使用之三合院不敷
    使用之情形下，將閒置之肥料室空間，充為家庭成員居住使
    用，既無且非將原從事農作部分之耕地予以擴大不耕作情形
    ，尚難認有「不自任耕作」情事。
  (五)上訴人巳○○承租之Ｇ部分磚瓦造住房面積0.0028公頃、Ｈ
    部分石綿瓦磚造農具儲藏室，面積0.0146公頃，Ｉ部分石綿
    瓦磚造堆肥室，面積0.0040公頃，均係60年間所增建。其中
    Ｉ部分面積0.0040公頃之石綿瓦磚造堆肥室，既仍為農作堆
    肥室使用，自無違反租約可言。而Ｈ部分面積0.0146公頃，
    現亦作為農具儲藏室使用，雖然先前曾一度作為「家庭代工
    廠」使用，顯已超越農舍以耕作為目的，兼具居住、存放農
    業機具、堆置肥料之使用範圍，惟已於87年間因被上訴人予
    以爭執而遷出中止，此為兩造所不爭，並據被上訴人提出由
    上訴人於87年 7月31日寄發之豐原郵局第1118號存證信函影
    本在卷可稽。另Ｇ面積0.0028公頃磚瓦造住房部分，上訴人
    主張係在原來的建地種植刺竹圍範圍內，由老舊的豬舍、雞
    寮、牛棚等簡易建築予以拆除改建，也非將原從事農耕部分
    之田地上予以擴大不耕作面積。且上訴人巳○○承租之上述
    各部分，縱有違反租約情事，亦係60年間改建、增建當時及
    87年間中止家庭代工前，但被上訴人其後既繼續收取佃租至
    91年12月31日止，有其出具之租金收據二紙在卷可稽。而依
    上訴人巳○○所持耕地租約，其續訂租約起訖期間與本件有
    關者為「86年1月1日起至91年12月31日止」、「92年1 月1
    日起至97年12月31日止」，被上訴人若認上訴人巳○○有違
    反耕地三七五減租條例第16條不自任耕作之規定，而欲行使
    其權利者，至遲亦應在當期租約屆滿前之91年12月31日主張
    該租約無效，惟被上訴人並未在91年12月31日之前主張租約
    無效，竟於事隔5、6年之後，並已續訂「92年1月1日起至97
    年12月31日止」之租約期間內，始行使其權利。則上訴人巳
    ○○援引最高法院72年度台上字第2673號判決「權利者在相
    當期間內不行使其權利，並因其行為造成特殊情況，足引起
    義務人之正當信任，認為權利人已不欲行使其權利，而權利
    人再為行使時，應認為有違誠信原則，固得因義務人之抗辯
    ，使其權利歸於消滅」之意旨，以其在92年1月1日之後之租
    賃期間內並未有違反租約之事由，被上訴人不能再以舊租約
    期間所發生之事實，對92年1月1日以後之新租約主張無效等
    情。本院再參酌最高法院91年度台抗字第1514號「按契約有
    無效之事由，而當事人未於原訂契約有效期間內為主張，仍
    繼續依約履行，於期滿後又續訂新約，且該無效事由已然排
    除者，該新（續）訂契約即難謂為無效」之判決意旨，認上
    訴人壬○清茂上開所辯，即非無據。
  (六)上訴人辰○○等九人之承租之Ｍ部分土瓦造豬舍，面積0.00
    59公頃，係於50年間所增建。然於當時之農業經濟環境，飼
    養豬隻實為農戶不可分離之副業，難認已超越農舍使用範圍
    ，應不能與不自任耕作同論，而遽認原定租約因此無效。
五、綜上所述，本件系爭耕地雖屬同一筆土地，但該筆土地係分
    為三部分出租，各有不同的面積、範圍，屬各別獨立之租約
    ，則承租人是否自任耕作，有無違反耕地三七五減租條例第
    16條第1項之規定，而構成同條例第2項「原訂租約無效，得
    由出租人收回自行耕種或另行出租」之事由，應分別予以檢
    視審認。上訴人在系爭耕地上分別於50年、60年、85年間改
    建或增建，其中上訴人巳○○承租之Ｈ部分之石綿瓦磚造農
    具儲藏室面積0.0146公頃，先前雖曾一度為「家庭代工廠」
    之使用，縱有違反耕地三七五減租條例第16條第 1項之不自
    任耕作規定，亦係發生在60年間改建、增建當時及87年間中
    止家庭代工前，被上訴人未在當期租約屆滿前主張租約無效
    ，且繼續收取佃租，至事隔5、6年之後，始在續訂租約期間
    內，主張無效，為不能成立。而其餘上訴人壬○承租之Ｂ部
    分土瓦造房舍，面積0.0126公頃，上訴人巳○○承租之Ｉ部
    分，上訴人辰○○等九人承租之Ｍ部分土瓦造豬舍，面積
    0.00 59公頃，則無違反耕地三七五減租條例之規定。是被
    上訴人等主張依耕地三七五減租條例第16條之規定，以租賃
    契約無效之理由，訴請上訴人等應將系爭土地返還被上訴人
    ，均為無理由，不應准許。原審判命上訴人應將系爭耕地全
    部返還被上訴人，尚有未洽。上訴意旨指摘原判決不當，求
    予廢棄改判，為有理由，應由本院予以廢棄改判，駁回被上
    訴人在第一審之訴。
六、兩造其餘攻擊防禦方法，經本院斟酌後，認為均不足以影響
    本件判決結果，爰不一一論列，併此敘明
七、據上論結，本件上訴為有理由，依民事訴訟法第 450條、第
    78條、第85條第1項第2項，判決如主文。
中　　華　　民　　國　　94　　年　　7 　　月　　29　　日
                      民事第五庭審判長法　官  陳滿賢
                                      法　官  朱  樑
                                      法　官  古金男
以上正本係照原本作成。
如對本判決上訴，須於收受判決送達後二十日內向本院提出上訴
書狀，其未表明上訴理由者，應於提出上訴後二十日內向本院提
出上訴理由書 (須按他造人數附具繕本)。
上訴時應提出委任律師為訴訟代理人之委任狀。具有民事訴訟法
第四百六十六條之一第一項但書或第二項之情形為訴訟代理人者
，另應附具律師及格證書及釋明委任人與受任人有該條項所定關
係之釋明文書影本。
                                      書記官  王麗英
中　　華　　民　　國　　94　　年　　8 　　月　　1 　　日
                                        　　　　　　　Ｂ
